臺灣高等法院臺中分院刑事判決
111年度上易字第14號
上  訴  人  臺灣臺中地方檢察署檢察官
被      告  李長正
選任辯護人  黃俊嘉律師
            陳秉宏律師
            黃郁雯律師
上列上訴人因被告藏匿人犯案件，不服臺灣臺中地方法院109年
度重訴字第1780號中華民國110年10月27日第一審判決（起訴案
號：臺灣臺中地方檢察署108年度偵字第14684、15940、16889、
20145、21561號），提起上訴，本院判決如下：
    主  文
上訴駁回。
    理  由
一、公訴意旨略以：緣陳威廷與李○泰涉嫌於民國108年5月18日
    上午11時55分許，在臺中市○○區○○路000號風大茶館槍殺史
    忠誠後，經陳添丁、柯茗言分別指示孔志祥、林鋭治、黃僅
    智、陳子桁、顏啟耘等人將陳威廷與李○泰先後藏匿在孔志
    祥經營之「綠芳水岸」民宿（屏東縣○○鎮○○街000號）、柯
    茗言姊姊柯智恩位在高雄市○○區○○街0號5樓之租屋處及高雄
    市○○區○○○路00號之國安中山大廈內藏匿，等候安排偷渡出
    境。而李長正即與陳添丁、柯茗言、孔志祥、林鋭治、陳子
    桁、顏啟耘、陳耀文、買聖義等人共同基於使人犯隱避之犯
    意聯絡，於108年5月24日上午6時46分許，由顏啟耘駕駛車
    牌號碼000-0000號自小客車將陳威廷與李○泰載至高雄市仁
    武區（起訴書誤為鼓山區）霞海東二街某處路邊，交由李長
    正駕駛車牌號碼000-0000號自小客車（登記車主為陳○○，經
    檢察官為不起訴處分），於同日上午8時42分許將陳威廷與
    李○泰載至屏東縣東港鎮水源路與水源一街交岔口，再由陳
    耀文騎乘車牌號碼000-0000號普通重型機車到場會合，及由
    買聖義駕駛車牌號碼000-0000號自小客車（登記車主為其妻
    陳玉芳），於同日上午9時許將陳威廷與李○泰載至屏東縣東
    港鎮東港漁港，陳威廷、李○泰與自行前來會合之柯茗言旋
    即乘坐買聖義駕駛之嘉順財36號漁船偷渡出境，於駛至東經
    119.30698度、北緯22.20894度之海域時，陳威廷、李○泰與
    柯茗言再換乘另一艘由真實姓名年籍不詳、綽號「老仔」之
    船長所駕駛之不詳船隻前往越南。因認李長正涉犯刑法第16
    4條第1項藏匿人犯及使人犯隱避罪等語。
二、按犯罪事實應依證據認定之，無證據不得認定犯罪事實。又
    不能證明被告犯罪者，應諭知無罪之判決，刑事訴訟法第15
    4條第2項、第301條第1項分別定有明文。而認定犯罪事實所
    憑之證據，雖不以直接證據為限，間接證據亦包括在內；然
    而無論直接或間接證據，其為訴訟上之證明，須於通常一般
    之人均不致有所懷疑，而得確信其為真實之程度者，始得據
    為有罪之認定，倘其證明尚未達到此一程度，而有合理之懷
    疑存在，致無從為有罪之確信時，即應為無罪之判決（最高
    法院76年度台上字第4986號判例意旨參照）。又刑事訴訟法
    第161條第1項規定：檢察官就被告犯罪事實，應負舉證責任
    ，並指出證明之方法。因此，檢察官對於起訴之犯罪事實，
    應負提出證據及說服之實質舉證責任。倘其所提出之證據，
    不足為被告有罪之積極證明，或其指出證明之方法，無從說
    服法院以形成被告有罪之心證，基於無罪推定之原則，自應
    為被告無罪判決之諭知（最高法院92年度台上字第128號判
    例意旨參照）。
三、次按犯罪事實之認定，係據以確定具體的刑罰權之基礎，自
    須經嚴格之證明，故其所憑之證據不僅應具有證據能力，且
    須經合法之調查程序，否則即不得作為有罪認定之依據。倘
    法院審理之結果，認為不能證明被告犯罪，而為無罪之諭知
    ，即無前揭第154條第2項所謂「應依證據認定」之犯罪事實
    之存在。因此，同法第308條前段規定，無罪之判決書只須
    記載主文及理由。而其理由之論敘，僅須與卷存證據資料相
    符，且與經驗法則、論理法則無違即可，所使用之證據亦不
    以具有證據能力者為限，即使不具證據能力之傳聞證據，亦
    非不得資為彈劾證據使用。故無罪之判決書，就傳聞證據是
    否例外具有證據能力，本無須於理由內論敘說明（最高法院
    100年度台上字第2980號判決意旨參照）。故依上說明，本
    院於審理後既已認定李長正無罪（詳如後述），即不再論述
    本案所援引有關證據之證據能力，併此敘明。
四、公訴意旨認李長正涉有上開罪嫌，無非係以證人陳○○之證述
    及監視器畫面截圖為其主要論據。
五、訊據李長正固坦承於上揭時間、地點，駕駛其向友人陳○○借
    用之APG-2233號自小客車，將陳威廷及李○泰自高雄市仁武
    區霞海東二街某處路邊，載至屏東縣東港鎮水源路與水源一
    街交岔路口等情，惟否認有何藏匿人犯及使人犯隱避之犯行
    ，辯稱：是我朋友顏啟耘請我載人到東港，我就向陳○○借車
    載人，顏啟耘沒有告訴我對方的身分，我也不知道對方有無
    牽涉犯罪等語。
六、按刑法第164條第1項藏匿人犯罪，須明知為犯人或依法逮捕
    、拘禁之脫逃人，而有藏匿或使其隱避之行為，始足成立。
    經查：
  ㈠李長正固坦承於上揭時間、地點，駕駛其向友人陳○○借用之A
    PG-2233號自小客車，將陳威廷與李○泰自高雄市仁武區霞海
    東二街某處路邊，載至屏東縣東港鎮水源路與水源一街交岔
    口等情，且經證人陳○○於警詢、偵訊及原審審理時證述明確
    （見108年度偵字第16889號卷《下稱偵16889卷》第261至263
    頁，108年度偵字第21561號卷《下稱偵21561卷》一第373至37
    7頁，原審卷二第352至364頁），並有監視器畫面截圖在卷
    為憑（見原審卷一第201至205頁）。而陳威廷與李○泰涉嫌
    於108年5月18日上午11時55分許，在臺中市○○區○○路000號
    風大茶館槍殺史忠誠，而遭檢警追緝等情，有風大茶館案發
    現場監視器影像畫面截圖（見偵21561卷三第329至349頁）
    ；臺中市政府警察局刑案現場勘察報告及照片、臺灣臺中地
    方檢察署相驗屍體證明書（見108年度偵字第15940號卷《下
    稱偵15940卷》一第355至489、517頁）；員警職務報告（見1
    08年度相字第971號卷《下稱相971卷》第11頁）等在卷可稽，
    是李長正當時載送之陳威廷與李○泰二人為涉嫌刑案之人犯
    ，固堪認定。
  ㈡然依證人陳○○於原審審理時證稱：我跟李長正是朋友，李長
    正之前也有跟我借過車，所以基於朋友間的信任，李長正這
    次跟我借車，我沒有想太多就借給他，李長正並沒有說要做
    何使用，也沒有跟我說過他是要幫人家逃亡之類的話等語（
    見原審卷二第352至364頁），已難認李長正事先即已知悉所
    載送之陳威廷與李○泰係涉及刑案之人犯。
  ㈢另觀之卷附監視器畫面截圖（見原審卷一第201至205頁），
    及經本院勘驗李長正搭載陳威廷與李○泰二人之路口監視器
    畫面檔案（見本院卷第132至135頁），亦僅得證明李長正駕
    駛APG-2233號自小客車至高雄市仁武區霞海東二街某處路邊
    ，搭載由AMU-1016號自小客車下車之陳威廷與李○泰，前往
    屏東縣東港鎮水源路與水源一街交岔口，轉搭車牌號碼000-
    0000號自小客車之事實而已，尚難依此遽認李長正事先即已
    知悉係載送涉嫌刑案人犯之陳威廷與李○泰二人。
  ㈣再者，依常理而論，陳威廷與李○泰涉犯殺人重罪為檢警積極
    追緝之要犯，倘李長正事先即已知悉係載送陳威廷與李○泰
    二人，為避免遭檢警查獲其牽涉其中，理當駕駛不易為警追
    查之車輛，並選擇在無監視器之地點接應以逃避追緝，然被
    告卻駕駛其向友人陳○○借得之自小客車，並在有監視器拍攝
    之地點搭載陳威廷與李○泰，留下極易追查之線索，實與一
    般協助人犯逃亡因懼怕遭偵查犯罪機關查獲而以各種方式阻
    斷追查線索之舉措有別，亦難認李長正事先即已知悉所載送
    之陳威廷與李○泰係涉及刑案之人犯。
  ㈤原審公訴人雖以李長正並無自小客車，然顏啟耘卻委請其駕
    車幫忙載人，且其亦特地向陳○○借車，足見其與顏啟耘間應
    有特別情誼，顏啟耘應會告知李長正幫忙載人之目的，可見
    李長正應知悉陳威廷與李○泰係涉及犯罪之人云云（見原審
    卷二第389至391頁）。惟李長正於警詢、偵訊、原審審理時
    陳明：我跟顏啟耘認識約5、6年，顏啟耘當時跟我說他在忙
    ，無法載這二個朋友，問我有沒有辦法幫忙載，因為我沒有
    車子，我就說我問一下，然後就打給陳○○借車，我並沒有得
    到任何報酬，有時候人家拜託，我就會問有車的朋友有沒有
    要用到車，假如要用，我就推掉說我沒辦法幫忙載等語（見
    原審卷一第169、221至224頁，原審卷二第364頁），顯見李
    長正與顏啟耘為認識多年之友人，則李長正基於多年情誼，
    向友人借車幫忙顏啟耘載送，尚符合一般朋友間相互幫忙之
    常情；另參酌也是受顏啟耘之託於108年5月22日至漢神巨蛋
    百貨附近搭載陳威廷與李○泰至高雄市岡山區之證人黃○○於
    原審審理時證稱：綽號「偉哥」請我去載人時，沒有說這些
    人是有卡到什麼事情，只是單純請我去載朋友而已，我也沒
    有多想，就是幫忙而已等語（見原審卷二第228至237頁）及
    黃○○於108年5月26日下午與「偉哥」之微信對話內容，黃○○
    向「偉哥」傳送「不客氣 偉哥 那天載你朋友 我怎麼覺的
    怪怪的」，偉哥旋即回覆「有什麼奇怪的」、「就朋友下來
    玩」、「沒有什麼奇怪的」等語（見偵21561卷二第377頁）
    ，可知顏啟耘在委託黃○○幫忙載送陳威廷與李○泰時，亦未
    告知該二人涉案之事，則顏啟耘請託李長正幫忙載送陳威廷
    與李○泰，是否會告知李長正該二人為涉及犯罪之人，亦難
    遽認。是李長正辯稱：顏啟耘沒有告訴我對方的身分，我並
    不知道對方有無牽涉犯罪等語，尚非全屬無稽。　　
  ㈥另檢察官上訴意旨雖以：李長正於108年5月24日載運陳威廷
    與李○泰二人後，旋於同年月28日搭機離境，倘非李長正早
    已知悉陳威廷與李○泰二人涉犯刑案，而認自己協助其等二
    人非法出境有遭刑事追訴之風險，方於數日後馬上離境，又
    何以倉促離臺?可知李長正有參與本件藏匿人犯之故意云云
    ，並聲請調閱李長正該次搭乘飛機出境之購票時間（見本院
    卷第25至27頁）。然李長正於108年5月27日購買機票，並於
    108年5月28日搭乘飛機自高雄機場出境前往香港等情，業據
    李長正於警詢、偵訊時所供認（見原審卷一第168、223頁）
    ，並有李長正之出入境記錄清單及影像可證（見原審卷一第
    215至217頁），惟依李長正於警詢、偵訊時陳稱：我之前就
    跟女友約好要去昆明開飲料店，所以於108年5月初就辦理台
    胞證要去大陸，台胞證下來後，於108年5月27日買好機票，
    隔天搭機先前往香港，再坐船到深圳，之後搭飛機到昆明等
    語（見原審卷一第168、221至224頁），則李長正早於陳威
    廷與李○泰二人為該案犯罪（108年5月18日）前已申辦台胞
    證，已難逕認其出境之目的即與接應陳威廷與李○泰二人藏
    匿有關；況本案經檢察官偵查後，於109年6月18日就參與本
    案藏匿人犯罪嫌之共犯及李長正均提出公訴，然李長正卻於
    109年8月13日自行由高雄機場入境返國，倘李長正確有參與
    本件藏匿人犯罪行，且因畏罪而出境，豈有可能於檢察官起
    訴後自行返國之理，是檢察官上開上訴意旨所指，尚嫌速斷
    ，自難遽採為對李長正不利之認定。又關於李長正購買機票
    之時間，業據李長正於警詢、偵訊時所供認，且此亦不足以
    動搖原判決之認定，是本院認檢察官上開聲請已無調查之必
    要，附此敘明。
  ㈦綜上所述，本案依檢察官所舉各項證據方法，尚無法證明李
    長正明知陳威廷與李○泰係涉及犯罪之人犯，而協助載送藏
    匿隱避。本院認仍有合理之懷疑存在，尚未達於通常一般之
    人均不致有所懷疑，而得確信其為真實之程度，無從形成李
    長正有罪之確信。準此，本案既不能證明李長正此部分犯罪
    ，依前開說明，即應為無罪之諭知。
四、原判決已詳予論述對李長正為無罪諭知之理由，且並未悖於
    經驗及論理法則，檢察官上訴意旨係就原審依職權為證據取
    捨及心證形成之事項，重為爭執，俱不足以動搖原判決之基
    礎，且未提出適合證明犯罪事實之積極證據，其上訴並無理
    由，應予駁回。　　
據上論結，應依刑事訴訟法第368條，判決如主文。
本案經檢察官鐘祖聲提起公訴，檢察官賴謝銓提起上訴，檢察官
林弘政到庭執行職務。
中　　華　　民　　國　　111 　年　　4 　　月　　28　　日
            刑事第七庭   審判長法　官  梁  堯  銘
                               法　官  王  鏗  普
                               法　官  羅  國  鴻
以上正本證明與原本無異。
不得上訴。 
                               書記官  吳  姁  穗 

中　　華　　民　　國　　111 　年　　4 　　月　　28　　日